行　政　法　院　判　決　　　　　　　　　　　　　　八十八年度判字第五四○號
　　原　　　告　甲○○
　　被　　　告　財政部臺北市國稅局
右當事人間因綜合所得稅事件，原告不服行政院中華民國八十七年八月十二日台八十
七訴字第三九八六六號再訴願決定，提起行政訴訟。本院判決如左︰
　　主  文
再訴願決定、訴願決定均撤銷。
　　事  實
緣原告八十一年度綜合所得稅結算申報，經被告所屬內湖稽徵所查獲原告短漏報其配
偶林英俊當年度取自鼎台營造股份有限公司（下稱鼎台公司）之盈餘轉增資配股之營
利所得新台幣（下同）三、二九○、三二四元，乃予併計核定其當年度綜合所得總額
為四、二○○、八四九元、淨額三、四七五、三四九元，發單補徵稅額二七四、六八
五元，並處罰鍰五○、一○○元。原告不服，申請復查及提起訴願、再訴願，均遭駁
回，遂提起行政訴訟。茲摘兩造訴辯意旨於次：
原告起訴意旨略謂︰一、程序部分：原告住所之同居人中並無訴願理由所指稱「訴願
人之兄陳華春君」或再訴願理由所指稱「再訴願人之兄陳華蒼君」，則原處分即被告
（八七）財北國稅法字第八六○六○六三二號復查決定書既未送達於原告，復未向其
同居人為補充送達，係屬送達不合法。則訴願期間，即無從起算，自不發生訴願逾期
之問題。二、實體部分：(一)公司分配與股東之盈餘計入綜合所得，應以公司實際分配
時日之年度為準（財政廳四十六年四月五日財一字第二五四八八號令）。又公司股東
營利所得之計入個人綜合所得額，應通知查報分配事實，再行依法處理。公司於結算
申報後，經發現有違章漏報所得額情事，此項漏報之所得額，應通知查報分配事實，
再行依法處理，不得逕行依照各股東股本比例歸戶課稅（財政部（四八）臺財稅發○
三一三六號令、財政廳四十八年五月十五日財一字第○五七二六號令）。且公司之股
東所分配之盈餘應按實際分配與股東之盈餘數額核定，與查帳核定之公司盈餘無關（
財政部五十二年十月二十九日臺財稅發第七五七五號令、財政廳五十二年十一月十四
日財稅一字第五七二八一號令）。(二)原告之配偶實際並無收受鼎台公司所分配之盈餘
轉增資配股，是原核定片面依據鼎台公司開立盈餘扣繳憑單三、二九○、三二四元，
併課原告綜合所得稅，係屬違誤。茲說明如后：1.原告之配偶固為鼎台公司股東，惟
鼎台公司八十一年度依公司法第二百四十一條規定，以資本公積一億二千萬元整轉增
資，並未將受配之增資股份實際分配予股東林英俊。再者公司以資本公積轉作資本增
資配股時，其股東受配之增資股份不作收益處理（財政部五十九年五月十一日臺財稅
第二三五九四號令、財政廳五十九年五月二十五日財稅一字第六一五三○號令），故
鼎台公司亦未於八十一年度開立盈餘扣繳憑單交予林英俊結算申報該年度之綜合所得
稅。職故原告之配偶實際並無該筆增資股份之分配所得，且亦未受到鼎台公司所開立
之盈餘扣繳憑單，致原告結算申報八十一年度之綜合所得稅時，自無法亦無由將該筆
增資股份列入「營利所得」加以結算申報。2.嗣於八十六年三月間，財政部台灣省南
區國稅局（下稱南區國稅局）以南區國稅審二字第八六○二二○○六號函通知鼎台公
司：「貴公司八十一年度以資本公積一億二千萬元整轉增資，應予轉正為盈餘轉增資
，並應依所得稅法第八十八條規定，報繳增資配股年度扣繳稅款，及依同法第九十二
條規定補填報扣繳暨免扣繳憑單．．．」。此時鼎台公司始依該函辦理，同時形成原
告之配偶在未得公司任何告知情況下獲配股利三、二九○、三二四元，且事實上林英
俊至今皆未收受任何獲利憑證。然被告所屬內湖稽徵所仍片面據鼎台公司所開立盈餘
扣繳憑單，併課原告綜合所得稅，未能通知鼎台公司查報分配事實，且未細究原告之
配偶實際受分之盈餘數額，逕核定其應課綜合所得稅額二五○、七五七元，與上開函
釋說明顯有悖離。(三)退萬步言，縱認原告就系爭盈餘股利依法應予補繳稅額二七四、
六八五元，惟原告亦無「故意或過失」漏報、短報應申報課稅之所得稅情事，而不應
處以罰鍰。蓋：1.依司法院釋字第二七五號解釋：「人民違反法律上之義務而應受行
政罰之行為，法律無特別規定時，雖不以出於故意為必要，仍須以過失為其責任條件
。．．．行政法院六十二年度判字第三○號判例謂：『行政罰不以故意或過失為責任
條件』及同年度判字第三五○號判例謂：『行政犯行為之成立，不以故意為要件．．
．』其與上開意旨不符部分，與憲法保障人民權利之本旨牴觸，應不再援用。」得知
應受行政罰之行為，法律無特別規定時，雖不以出於「故意」為必要，仍須以「過失
」為其責任條件。2.再者，原告於申報八十一年度所得稅時，其配偶雖為鼎台公司股
東，然既未收有八十一年間鼎台公司分配之盈餘，且未於八十二年三月三十一日申報
所得稅截止日期前收受該筆盈餘之扣繳憑單（因公司以資本公積轉作資本增資配股時
，其股東受配之增資股份不作收益處理），遲至八十六年三月十九日南區國稅局以南
區國稅審二字第八六○二二○○號函通知鼎台公司：「其八十一年度以資本公積一億
二千萬元整轉增資，應予轉正為盈餘轉增資，」鼎台公司始於八十六年五月間將該筆
盈餘之扣繳憑單寄予林英俊。則原告當時業已依法辦理結算申報，應無故意或過失對
依法應申報課稅之所得額有漏報或短報情事，自不應對原告課予行政罰鍰。三、綜上
所陳，原處分及訴願、再訴願決定均未查明事實，顯有違誤，敬祈判決將再訴願決定
、訴願決定及原處分均予撤銷，用保原告權益等語。
被告答辯意旨略謂︰一、本稅部分：（一）按「個人之綜合所得總額，以其全年左列
各類所得合併計算之：第一類：營利所得：公司股東所分配之股利」、「公司之股東
所分配之盈餘，按公司申報所得額時，所開具股東姓名、住址及已付或應付之盈餘數
額核定之。」分別為所得稅法第十四條第一項第一類及同法施行細則第十一條所明定
。又按「營利事業出售土地之交易所得，依所得稅法第四條第十六款規定，免納所得
稅，惟該項盈餘分配予股東時，依同法第十四條第一項第一類規定，屬營利所得，應
由股東合併各類所得申報繳納綜合所得稅。說明：二、查所得稅法第四條第十六款規
定，營利事業出售土地免納所得稅，惟營利事業將該項盈餘分配予股東，同法並無股
東得免納所得稅之規定，且營利事業之股東所分配之盈餘，依同法施行細則第十一條
規定，係按公司申報所得額時，所開具股東姓名、住址及已付或應付之盈餘數額核定
之。至營利事業之盈餘，其構成內容，及是否徵免營利事業所得稅，在所不問。」為
財政部七十五年十二月八日台財稅第七五一八三五七號函所明釋。（二）原告配偶為
鼎台營造公司之股東，該公司於八十一年度以資本公積轉增資，原告配偶獲配股利三
、二九○、三二四元，嗣經南區國稅局查獲，應轉正為盈餘轉增資，並由該公司辦理
補繳稅款及補報扣繳憑單，被告所屬內湖稽徵所查獲原告漏報系爭盈餘股利，乃發單
補徵稅額二七四、六八五元。（三）系爭所得為盈餘轉增資之股票股利，有南區國稅
局屏東縣分局八十六年十月二十三日南區國稅屏縣資字第八六○二八八七五號函可稽
，又原告配偶為鼎台營造公司之股東，亦有股東名冊可稽，是原核定依據該公司開立
扣繳憑單三、二九○、三二四元，併課原告綜合所得稅，並無違誤。二、罰鍰部分：
（一）按「納稅義務人已依本法規定辦理結算申報，但對依本法規定應申報課稅之所
得額有漏報或短報情事者，處以所漏稅額兩倍以下之罰鍰。」為所得稅法第一百十條
第一項所明定。（二）原告漏報其配偶系爭盈餘三、二九○、三二四元，被告依該扣
繳憑單資料併原告當年度綜合所得總額核課，短漏稅額二五○、七五七元，依首揭法
條規定處罰鍰五○、一○○元。（三）原告配偶既有系爭所得漏未申報，原處分按漏
稅額二五○、七五七元處○．二倍罰鍰五○、一○○元（計至百元止），亦無不合。
三、至被告之復查決定書，經查係由原告之姊陳華春收受，併予陳明。四、綜上論述
，原處分及訴願、再訴願決定並無違誤，請駁回原告之訴等語。
　　理  由
按訴願自機關之行政處分或決定書達到之次日起，應於三十日內提起之，若逾越三十
日之不變期間而提起訴願，即法所不許，固為訴願法第九條第一項所明定。惟所謂「
達到」係指將該處分書或決定書送達於「應受達人」而言，若未經合法送達，或雖曾
送達而無法證明應受送達人係何時收受，則訴願期間，即無從起算自不發生訴願逾期
之問題。本院著有五十五年度判字第一五九號判例可資參照。又「送達」旨在使應受
送達人知悉所交付文書之內容，原則上固應向應受送達人本人行之；若送達於住居所
、事務所或營業所不獲會晤應受送達人者，則應向有辨別事理能力之同居人或受僱人
為補充送達。此觀行政院依訴願法所訂「行政院暨所屬各級行政機關訴願審議委員會
審議規則」第二十條第二項準用民事訴訟法第一百三十六條、第一百三十七條等關於
送達之規定可明。而民事訴訟法第一百三十七條第一項所謂同居人，係指與應受送達
人居住在一處共同為生活者而言，如與應受送達人並非共同為生活者，自不能謂為同
居人。又所謂受僱人，亦以其與應受送達人之僱傭關係，有相當繼續性為必要。本件
訴願、再訴願決定以原告收受上開復查決定書之日期為八十七年一月二日，又其住於
台北市，並無訴願法第十條第一項扣除在途期間之適用，核計其提起訴願之三十日不
變期間，自八十七年一月三日起算，應於八十七年二月一日屆滿，惟該日為例假日，
依前揭審議規則第十三條第三項規定，期限之末日應計至八十七年二月二日，而原告
遲至八十七年二月十二日始向財政部提起訴願，已逾首揭法定不變期間，遂從程序上
駁回原告之訴願及再訴願。然原告循序起訴陳稱其同居人中並無「陳華春」，前開復
查決定書之送達不合法（詳如事實欄所載）等語，並提出戶籍謄本、鄰里長證明函各
一份為憑。次查原處分卷所附之復查決定書掛號郵件收件回執蓋有「陳華春」印文，
並註明「兄代」二字，而依原告提出之戶籍謄本等所載，該戶內並未有「陳華春」其
人，且原告亦無兄長。至被告雖另指稱該復查決定書係由「原告之姊陳華春」收受，
惟並未提出相關證明文件以供審酌，亦未說明其是否得為原告收受文書之送達。是實
情究為如何，即有進一步調查之必要。一再訴願決定以前述復查決定書已由「原告之
兄陳華春」（再訴願決定誤載為陳華蒼）代為收受，而遞從程序上駁回原告之訴願、
再訴願，自有可議。原告起訴意旨執以指摘，即非全無理由。爰將再訴願決定、訴願
決定均予撤銷，交由各該決定機關再行調查後另為適法之處分，以昭折服。兩造其餘
訴辯事由，不另審論。併此明。
據上論結，本件原告之訴為有理由，爰依行政訴訟法第二十六條前段，判決如主文。
中    華    民    國     八十八      年      三      月      十一       日
                    行 政 法 院 第 一 庭
                                審 判 長 評  事      黃  綠  星
                                         評  事      黃  合  文
                                         評  事      高  秀  真
                                         評  事      藍  獻  林
                                         評  事      黃  璽  君
右  正  本  證  明  與  原  本  無  異
                                         法院書記官  邱  彰  德
中    華    民    國     八十八      年      三      月      十二       日
